【裁判字號】    90,台上,25
【裁判日期】    900105
【裁判案由】    損害賠償
【裁判全文】
最高法院民事判決                                    九十年度台上字第二五號
    上  訴  人  乙○○
    訴訟代理人  劉邦川律師
    被 上訴 人  甲○○
                鼎州營造股份有限公司
    右      一
    法定代理人  鄭志麟
右當事人間請求損害賠償事件，上訴人對於中華民國八十九年七月十二日台灣高等法
院第二審更審判決（八十七年度上更(一)字第二六九號），提起一部上訴，本院判決如
左：
    主  文
原判決關於駁回上訴人請求被上訴人給付相當於租金損害之上訴及該訴訟費用部分廢
棄，發回台灣高等法院。
    理  由
本件上訴人主張：被上訴人甲○○於民國八十年十一月間將其所有門牌台北市○○○
路○段八八巷三○號房屋拆除重建，委由被上訴人鼎州營造股份有限公司（下稱鼎州
公司）施工，因設計不良及施工不當，致伊所有同巷二八號二層瓦頂獨門獨院連棟式
房屋（下稱系爭房屋）嚴重受損。八十一年三月間被上訴人越界搭設鷹架，且在系爭
房屋屋頂放置建築材料，致使房屋損害情形更形加劇而不堪使用，計第一層房屋牆裂
紋多處、柱裂紋、牆滲水、天花板滲水、牆磁磚裂紋、壁紙嚴重脫落、木板發霉潮濕
；第二層房屋牆壁多處滲水、牆粉刷脫落、樓板滲始能修復。又該房屋原出租他人，
每月租金新台幣（下同）六萬五千元，因房屋嚴重受損，致無法出租而受有相當租金
之損害等情。爰本於民法第一百八十四條、第一百八十五條及第一百九十一條規定，
求為命被上訴人連帶給付一百十八萬八千元及自八十一年六月一日起，至清償日止，
按月以六萬五千元計付損害金，並均加計法定遲延利息之判決（第一、二審判命被上
訴人連帶給付七十五萬零八百元本息，而駁回上訴人其餘之上訴。上訴人就其敗訴部
分，僅就相當於租金之損害金部分，聲明不服，提起第三審上訴，其餘未據聲明不服
，已告確定；被上訴人敗訴部分，因未逾一百萬元，而不得上訴第三審，亦告確定）
。被上訴人則以：上訴人於八十年十一月間即知悉伊之營建行為，迄其提起本件訴訟
時，已逾二年之時效期間，伊得拒絕賠償。上訴人主張之租金損害，核與本件改建行
為無關，且租金是否為六萬五千元，亦未見舉證證明。再者，甲○○將拆屋重建工程
交由鼎州公司承作，並非實際侵權行為人，且與民法第一百九十一條規定之工作物設
置或保管有欠缺，工作物所有人應負責任之情形有間，上訴人列甲○○為被告，顯非
有據等語，資為抗辯。
原審維持第一審所為駁回上訴人請求被上訴人連帶給付相當於租金之損害金部分之判
決，駁回上訴人此部分之上訴，無非以：上訴人主張系爭房屋因相鄰之甲○○所有房
屋拆除改建施工，致受有損害之事實，為被上訴人所不爭，並有台北市建築師公會及
台北市結構工程工業技師公會鑑定報告書可稽，堪信為真實。本件甲○○所有房屋拆
除改建事宜，固委請鼎州公司建造，惟甲○○仍為該房屋之起造人，並實際請領建築
執照及監工，自仍為改建工程之行為人，應注意相鄰房屋免於受損，乃竟未注意而造
成系爭房屋之損害，與鼎州公司自均有過失，應共同負侵權行為損害賠償責任。上訴
人於八十一年六月七日知悉系爭房屋受有損害，八十三年四月三十日以律師函向被上
訴人為損害賠償之請求，並於請求後六個月內提起本件訴訟，其請求權固未罹於時效
而消滅。惟上訴人主張系爭房屋因損害而無法出租，受有每月相當於六萬五千元租金
之損害乙節，雖提出報紙廣告、台北地方法院公證書及租賃契約為證，但為被上訴人
所否認，且系爭房屋雖自七十八年三月十八日起出租予第三人蘇攀龍，然已於七十九
年十二月十七日提前終止，有上訴人提出之終止租賃契約聲明書一件足稽。而被上訴
人係於八十年十一月間始拆屋改建，系爭房屋已近一年並無出租情事，雖上訴人於同
年十月及十一月間刊登出租廣告，亦未能出租，則系爭房屋能否如願繼續以六萬五千
元之高價出租，與被上訴人改建工程間有無相當因果關係？均非無疑。況系爭房屋既
在上訴人管領中，其後受有漏水及滲水等損害，上訴人可以先行修繕，再向被上訴人
求償，以利出租，竟長期任令荒廢七年餘不加修繕，據此請求被上訴人賠償相當於租
金之損害，其行使權利，有違誠實信用原則，亦有失公平。此外，上訴人復未能舉證
證明被上訴人上開侵權行為，與系爭房屋無法出租間，有何相當因果關係。是上訴人
此部分損害之請求，即非有據，不應准許等詞，為其判斷之基礎。
查損害賠償除法律另有規定及契約另有訂定外，不僅須填補債權人所受損害，並須填
補其所失利益，民法第二百十六條第一項規定甚明。所謂所受損害，即現存財產因損
害事實之發生而告減少，屬於積極損害；所謂所失利益，即新財產之取得，因損害事
實之發生而受妨害，屬於消極損害。系爭房屋因相鄰之甲○○所有房屋拆除改建施工
，而受有損害，為原審所認定之事實。系爭房屋受損後，當有修繕之必要，上訴人於
系爭房屋修繕期間無法出租，受有相當於租金之損害，能否謂與被上訴人改建工程間
，無相當因果關係？原審悉未詳查究明，遽以上開理由，為上訴人敗訴之判決，即有
可議。又查，系爭房屋受有損害，其損害係陸續形成，為原審確定之事實。而上訴人
並無隨時注意房屋損害情形自行修復之義務，則其損害倘已達不堪使用或影響使用人
生活品質之狀況時，上訴人是否因該情形致無法使用或出租房屋，而受有相當於租金
之損害，亦非無斟酌之餘地。本院上次發回意旨已予指明，原審仍未詳予調查審認，
遽以系爭房屋在上訴人管領中，可以先行修繕，再向被上訴人求償，任令荒廢七年餘
不加修繕，據此請求被上訴人賠償，其行使權利，有違誠實信用原則，亦有失公平云
云，而為上訴人不利之認定，尚嫌速斷。上訴論旨，指摘此部分原判決不當，聲明廢
棄，非無理由。
據上論結，本件上訴人為有理由，依民事訴訟法第四百七十七條第一項、第四百七十
八條第一項，判決如主文。
中      華      民      國     九十     年      一      月      五      日
                              最高法院民事第二庭
                                  審判長法官  曾  桂  香
                                        法官  劉  延  村
                                        法官  劉  福  聲
                                        法官  黃  秀  得
                                        法官  蘇  達  志
      右正本證明與原本無異
                                              書  記  官
中      華      民      國     九十     年      一      月     十六     日


司法院資訊處製作；財團法人民間司法改革基金會備份。
